---
title: "Trabalho Final - R para Iniciantes"
author: "Maurílio Bonora Júnior"
date: "26/04/2019"
output:
  word_document: default
  pdf_document: default
---

```{r setup, include=FALSE}
knitr::opts_chunk$set(echo = TRUE)
```

## Introdução

Sempre que vamos escrever um projeto ou relatório, somos bombardeados por um gigantesca base de dados com artigos de relevância variável sobre o determinado assunto. Organizar e escolher os melhores artigos dentre essa imensidão de referências é uma dura tarefa, que muitas vezes pode demandar um tempo que muitos pesquisadores não têm. Contudo, com o advento do R e seus diversos pacotes, entre eles o "Bibliometrix", essa tarefa de comparar artigos para escolher os melhores se tornou muito mais fácil. Para exemplificar isso, foram escolhidos dois termos para se começar a busca de arquivos em base de dados (Scopus). Tais termos foram: "TCR" e "Signalling". Abaixo segue todo o procedimento com os códigos e gráficos possíveis de se fazer com o pacote "Bibliometrix".



## Requerimentos

Para a realização do trabalho, foram necessários alguns programas e pacotes, dentre eles:
 
  - O próprio R: garante toda a linguagem R para se trabalhar;

  - RStudio: um software com uma interface mais elegante e amigável ao usuário para ele conseguir trabalho;
 
  - Git: um sistema de controle de versão distribuído. Utilizado juntamente do Rmarkdown para se fazer o upload direto do trabalho para um repositório em nuvem (Github);
 
  - MikTex: programa necessário para a conversão do Script do Rmarkdown para PDf;
  
  - Pacote "Rmarkdown": converte scripts do R (mais especificamente do Rmarkdown) em uma variedade de formatos incluindo HTML, MS Word, PDF e Beamer. Além disso, o Rmarkdown consegue compilar os scripts em especíes de "livros" onde é possível colocar comentários, códigos fontes e a saída (resultado) do código do script;
 
  - Pacote "Bibliometrix": garante um conjunto de ferramentas muito útil para análises na área de cientometria e bibliometria;

  - Um arquivo Scopus.bib: arquivo baixado da base de dados Scopus com todas as informações de artigos escolhidos a partir das palavras-chaves selecionado.


## Desenvolvimento

Após a instalação do R, RStudio, Miktex e Git (lembrando que é necessário a criação de um diretório com o nome do trabalho no Git), é necessário fazer o download dos pacotes "Rmarkdown" e "Bibliometrix".

Em seguida é necessário carregar o pacote "Bibliometrix":

```{r}
library("bibliometrix")
```



```{r pressure, echo=FALSE}
plot(pressure)
```

Note that the `echo = FALSE` parameter was added to the code chunk to prevent printing of the R code that generated the plot.