---
title: "Trabalho Final - R para Iniciantes"
author: "Maurílio Bonora Júnior"
date: "15/05/2019"
output:
  html_document:
    df_print: paged
  pdf_document: default
  word_document: default
---

```{r setup, include=FALSE}
knitr::opts_chunk$set(echo = TRUE)
```

## Introdução

  Sempre que vamos escrever um projeto ou relatório, somos bombardeados por um gigantesca base de dados com artigos de relevância variável sobre o determinado assunto. Organizar e escolher os melhores artigos dentre essa imensidão de referências é uma dura tarefa, que muitas vezes pode demandar um tempo que muitos pesquisadores não têm. Contudo, com o advento do R e seus diversos pacotes, entre eles o "Bibliometrix", essa tarefa de comparar artigos para escolher os melhores se tornou muito mais fácil. Para exemplificar isso, foram escolhidos dois termos para se começar a busca de arquivos em base de dados (Scopus). Tais termos foram: "TCR" e "Signalling". A escolha dos termos foi feito baseado na experiência do autor desse trabalho, vide que a área de pesquisa desse se dá em tal área (Imunologia celular e molecular). Abaixo segue todo o procedimento com os códigos e gráficos possíveis de se fazer com o pacote "Bibliometrix".


## Requerimentos

Para a realização do trabalho, foram necessários alguns programas e pacotes, dentre eles:
 
  - O próprio R: garante toda a linguagem R para se trabalhar;

  - RStudio: um software com uma interface mais elegante e amigável ao usuário para ele conseguir trabalho;
 
  - Git: um sistema de controle de versão distribuído. Utilizado juntamente do Rmarkdown para se fazer o upload direto do trabalho para um repositório em nuvem (Github);
 
  - MikTex: programa necessário para a conversão do Script do Rmarkdown para PDf;
  
  - Pacote "Rmarkdown": converte scripts do R (mais especificamente do Rmarkdown) em uma variedade de formatos incluindo HTML, MS Word, PDF e Beamer. Além disso, o Rmarkdown consegue compilar os scripts em especíes de "livros" onde é possível colocar comentários, códigos fontes e a saída (resultado) do código do script;
 
  - Pacote "Bibliometrix": garante um conjunto de ferramentas muito útil para análises na área de cientometria e bibliometria;

  - Um arquivo Scopus.bib: arquivo baixado da base de dados Scopus com todas as informações de artigos escolhidos a partir das palavras-chaves selecionado.


## Desenvolvimento

#### Carregamento e Conversão dos Dados

Após a instalação do R, RStudio, Miktex e Git (lembrando que é necessário a criação de um diretório com o nome do trabalho no Git), é necessário fazer o download dos pacotes "Rmarkdown" e "Bibliometrix".

Em seguida é necessário carregar o pacote "Bibliometrix":

```{r}
library(bibliometrix)
```

Já com o arquivo scopus.bib dentro da sua pasta de trabalho está na hora de começar a preparar os dados para as análises. A primeira função que será utilizada é "read.Files", que converte todos os arquivos de texto de scopus.bib em um grande vetor de caracteres que chamaremos de D.

```{r}
D<-readFiles("scopus.bib")
```

Esse grande objeto D pode então ser convertido em um DataFrame a partir da função "convert2df".

```{r}
M <- convert2df(D, dbsource = "scopus", format = "bibtex")
```


#### Análise Bibliométrica

O primeiro passo para fazer uma análise descritiva desse Data Frame é utilizara função "biblioAnalysis", que irá calcular as principais medidas bibliométricas de toda nossa base de dados. 

```{r}
results<-biblioAnalysis(M, sep = ";")
```

Tal função retorna um objeto da classe bibliometrix (introduzida com o pacote homônimo), que contem os seguintes componentes como o número total de artigos, primeiro autor de cada manuscrito, número de vezes que cada manustrico foi citado, entre outros. Para mais informações use a função:

```{r}
help("biblioAnalysis")
```

Contudo, o objeto "results" que obtemos ainda é muito grande e complicado de se ler, sendo muito laborioso obter informações gerais a partir dali. Para isso, usa-se a função "summary" para se obter os principais resultados da nossa análise bibliométrica. Essa função aceita ainda dois argumentos adicionais: "k" é um valor de formatação que indica quantas linhas de cada tabela serão mostradas, enquanto "pause" é um valor lógico usado para permitir ou não a pausa na rolagem da tela.

```{r}
summary(results, k =10, pause = FALSE)
```

A partir daí obtemos uma série de resultados interessantes, desde as principais informações dos nossos dados - como nº de documentos, média de citações por artigos, nº de autores, nº de artigos com autores únicos - até informações mais curiosas como a produção de artios por ano desde o primeiro que foi publicado, autores mais produtivos, países com maiores nº de citações, principais fontes de artigos, entre diversas outras. Por fim, a partir dessas mesmos informações básicas obtidas, é possível montar gráficos que nos dão uma ideia bem mais visual da relação entre nossos dados, usando a função "plot".

```{r}
plot(x=results, k=10, pause=FALSE)
```


#### Análise de Referências Citadas

É possível produzir uma tabela mostrando as referências mais citadas dos autores mais citados, utilizando-se a função "citations". Para se obter os artigos mais citadas, usa-se:

```{r}
CR <- citations(M, field = "article", sep = ";")
cbind(CR$Cited[1:10])
```

Enquanto que para se obter os autores mais citados, usa-se:

```{r}
CR<- citations(M, field = "author", sep = ";")
cbind(CR$Cited[1:10])
```

Por fim, é possível montar ainda uma tabela onde mostra-se os autores mais citados "localmente", isto é, dentre a base de dados que temos, quais foram os autores mais citados entre os outros autores dessa base. Para isso, utilizamos a função "LocalCitations". Utilizaremos as mesmas funções auxiliares usadas anteriormente para ver os 10 principais autores e principais artigos citados local e respectivamente:

```{r}
CR <- localCitations(M, sep = ";")
CR$Authors[1:10,]
CR$Papers[1:10,]
```


#### Ranking de Dominância de Autores

O fator de dominância é uma taxa que indica a fração de artigos com múltiplos autores em que um pesquisador aparece como primeiro autor. A função "dominance" calcula o ranking da dominância entre os autores.

```{r}
DF <- dominance(results, k = 10)
DF
```


#### O índice-h dos autores

O índice-h é uma métrica que mede ambas produtividade e impacto de citação das publicações de cientistas. Esse índice é baseado no conjunto de artigos mais citados do autor em específico e no número de citações que esses artigos receberam em outras publicações. A função "Hindex" calcula o índice-h de autores ou de fontes e suas variantes (índice-g e índice-m) em uma conjunto de dados bibliográficos. Para calcular o índice-h dos 10 autores mais produtivos dessa coleção em específico, utilizaremos os seguintes códigos:

```{r}
authors=gsub(","," ",names(results$Authors)[1:10])
indices <- Hindex(M, field = "author", elements=authors, sep = ";", years = 50)
indices$H
```


#### Produtividade dos principais autores no decorrer do tempo

A função "AuthorProdOverTime" facilmente consegue nos dar um gráfico mostrando a produção dos 10 primeiros autores (em termos de número de publicações e número de citações totais por ano) no decorrer do tempo.

```{r}
topAU <- authorProdOverTime(M, k = 10, graph = TRUE)
```


#### Estimativa do coeficiente da regra de Lotka

A regra de Lotka descreve a frequência de publicação dos autores de um determinado campo como uma lei do quadrado inversa, onde o número de autores publicando um determinado número de artigos é uma taxa fixa para o número de autores publicando um artigo único. Essa suposição implica que o coeficiente beta teórico da regra de Lotka é igual a 2. A função "lotka" estima os coeficientes dessa regra de Lotka. Usando tal função é possível estimar por exemplo o coeficiente beta, dito anteriormente, de nossa coleção bibliográfica e acessar - a partir de um teste estatístico - a similaridade da distribuição empírica com uma teórica.

  - Distribuição empírica da produtividade dos autores:

```{r}
L <- lotka(results)
L$AuthorProd
```


  - Coeficiente beta estimado:
```{r}
L$Beta
```


  - Constante:
```{r}
L$C
```


  - Qualidade de ajuste:
```{r}
L$R2
```


  - Valor p dos dois testes K-S da amostra
```{r}
L$p.value
```


A tabela L$AuthorProd mostra a distribuição da produção científica observada em nosso exemplo. Nosso coeficiente beta é de aproximadamente 3.3 com uma qualiidade de ajuste de 0.98. Os dois testes (estatísticos) Kolmogorov-Smirnoff nos provê um valor p de 0.02, o que significa que basicamente não há diferença estatística entre nossos distribuições Lotka esperada e observada. Para uma visão gráfica disso, é possível usar a função plot:

```{r}
Observed=L$AuthorProd[,3]
Theoretical=10^(log10(L$C)-2*log10(L$AuthorProd[,1]))
plot(L$AuthorProd[,1],Theoretical,type="l",col="red",ylim=c(0, 1), xlab="Articles",ylab="Freq. of Authors",main="Scientific Productivity")
lines(L$AuthorProd[,1],Observed,col="blue")
legend(x="topright",c("Theoretical (B=2)","Observed"),col=c("red","blue"),lty = c(1,1,1),cex=0.6,bty="n")
```


#### Matrizes de Redes Bibliográficas

As características de um artigo científico estão todas conectadas entre si a partir do próprio artigo, via os próprios autores ao revista ou periódico publicado, as palavras chaves com a data de publicação, etc. As conexões entre diferentes características geram redes bipartidas que podem ser representadas na forma de matrizes retangulares (artigo x qualquer que seja a característica). Além disso, publicação científicas normalmente possuem referências a outros artigos. Isso acaba por gerar uma nova rede, chamada rede de acoplamento ou de co-citação. Essas redes são utilizadas para analizar e capturar o real significado de certas propriedades em sistemas de pesquisas e, em particular, determinar a influência de algumas unidades bibliométricas como revistas e periódicos.


#### Redes bipartidas

A função "cocMatrix" é usada para computar uma rede bipartida selecionando um dos atributos dos dados, por exemplo, uma rede Artigo x Fonte da Publicação:

```{r}
A <- cocMatrix(M, Field = "SO", sep = ";")
sort(Matrix::colSums(A), decreasing = TRUE)[1:5]
```


Seguindo a mesma lógica, é possível fazer outros tipos de redes bipartidárias: 

  - Rede de citações

```{r}
A <- cocMatrix(M, Field = "CR", sep = ".  ")
sort(Matrix::colSums(A), decreasing = TRUE)[1:5]
```


  - Rede de Autores:
  
```{r} 
A <- cocMatrix(M, Field = "AU", sep = ";")
sort(Matrix::colSums(A), decreasing = TRUE)[1:5]
```


  - Rede de palavras-chaves (dos autores):
  
```{r}   
A <- cocMatrix(M, Field = "DE", sep = ";")
sort(Matrix::colSums(A), decreasing = TRUE)[1:5]
```


#### Redes de acoplamento

De acordo com Kessler (1993), podemos dizer que dois artigos estão acoplados bibliográficamente se pelo menos uma das fontes citadas aparece nas referências bibliográficas de ambos os artigos. A função "biblioNetwork" calcula, a partir de um data frame bibliográfico, as redes de acoplamento mais comumente usadas: de autores, de fontes e países.

Artigos com poucas referências, consequentemente, tendem a ficar menos bibliograficamente acoplados (mais distantes um do outro em um gráfico), se a "força" de acoplamento é medida simplesmente pelo número de referências que aquele artigo tem em comum com outros. Isso nos sugere que pode ser melhor utilizar uma medida relativa (e não absoluta) para o acoplamento bibliográfico.

Através da função "normalizeSimilarity", é possível se calcular a força de associação, inclusão e a similaridade de Jaccard ou Salton entre os vértices de uma rede. 

Como exemplo, segue uma rede de acomplamento para os autores de nossos dados:

```{r}
NetMatrix <- biblioNetwork(M, analysis = "coupling", network = "authors", sep = ";")
net=networkPlot(NetMatrix,  normalize = "salton", weighted=NULL, n = 100, Title = "Authors' Coupling", type = "fruchterman", size=5,size.cex=T,remove.multiple=TRUE,labelsize=0.8,label.n=10,label.cex=F)
```


#### Co-citação e colaboração bibliográfica

Dois artigos são co-citados quando ambos são citadas por um mesmo artigo. Como qualquer outra rede, é possível fazer uma para co-citação utilizando-se a função "biblioNetwork".

```{r}
NetMatrix <- biblioNetwork(M, analysis = "co-citation", network = "references", sep = ";")
net=networkPlot(NetMatrix, n = 30, Title = "Co-Citation Network", type = "fruchterman", size=T, remove.multiple=FALSE, labelsize=0.7,edgesize = 5)
```

Em uma rede de colaboração científica os nós são os autores enquanto que os links são as co-autorias de um artigo, pois já se sabe que o segundo é uma das formas mais bem documentadas de colaboração científica entre dois pesquisadores (de acordo com Glanzel, 2004).

Novamente, usando a função "biblioNetwork", é possível calcular uma rede de colaboração científica por países, por exemplo:

```{r}
M <- metaTagExtraction(M, Field = "AU_CO", sep = ";")
NetMatrix <- biblioNetwork(M, analysis = "collaboration", network = "countries", sep = ";")
net=networkPlot(NetMatrix, n = dim(NetMatrix)[1], Title = "Country Collaboration", type = "circle", size=TRUE, remove.multiple=FALSE,labelsize=0.7,cluster="none")
```


#### Análise descritiva das características gráficas de redes

A função "networkStat" calcula várias estatísticas das nossas redes de forma resumida. Partindo de uma matriz bibliográfica, dois grupos de medidas descritivas são computadas:

  - as estatísticas resumidas de uma rede
 
```{r}
NetMatrix <- biblioNetwork(M, analysis = "co-occurrences", network = "keywords", sep = ";")
netstat <- networkStat(NetMatrix)
names(netstat$network)
```

 - e os principais indíces referentes a centralidade e prestígio dos vértices

```{r}
NetMatrix <- biblioNetwork(M, analysis = "co-occurrences", network = "keywords", sep = ";")
netstat <- networkStat(NetMatrix)
names(netstat$vertex)
```


Para resumir os principais resultados da função "networkStat", é simples: usa-se a função "summary", que nos mostrará as principais informações sobre a rede e a descrição dos vértices através de várias tabelas.

```{r}
summary(netstat, k=10)
```


#### Rede histórica de citações diretas

Proposto por E. Garfield em 2004, o mapa historiográfico é um gráfico que representa uma rede cronológica mostrando as citações diretas mais importantes a partir da nossa coleção bibliográfica. Essa mapa é gerado a partir da função "histPlot" após se aplicar a função "histNetwork", capaz de montar essa rede cronológica de citações diretas.

```{r}
options(width=130)
histResults <- histNetwork(M, min.citations = 10, sep = ";")

net <- histPlot(histResults, n=15, size = 20, labelsize=10, size.cex=TRUE, arrowsize = 0.5, color = TRUE)
```



## Respostas encontradas

Segue agora uma lista com todas os gráficos e tabelas montados durante o trabalho:

  - Tabela contendo as principais informações de toda a coleção bibliográfica: número de documentos, fontes, palavras-chaves, tempo desde a publicação do primeiro ao último artigo, média de citações por artigo, informações referentes ao número de autores per se e por artigos, número de artigos por tipo de publicação, número de artigos publicados por ano, autores e países mais produtivos, artigos e países com mais citações, fontes e palavras chaves mais relevantes;
  - Gráficos de autores e países mais produtivos, produção anual, média de citações por artigo e total por ano;
  - Ranking de dominancia de autores;
  - O índice-h dos principais autores;
  - Gráfico e tabela mostrando a produtividade com o passar dos anos dos principais autores;
  - Gráfico comparando a produtividade cientifica observada e teórica, dentro do tema escolhido;
  - Vários gráficos demonstrando diferentes rede bibliográficas: de autores, de citação de colaboração entre países;
  - Por fim, um gráfico demonstrativo de uma rede histórica das citações históricas mais importantes dentro de nossos dados
  
  

## Dificuldades encontradas

  As principais dificuldades foram relativas à algumas características referentes ao próprio Rmarkdown. Enquanto o guia do pacote "Bibliometrix" era muito bom e intuivo, o Rmarkdown teve alguns problemas. O principal deles foi referente ao salvamente (knit) para outros formatos. Mesmo com o software Miktex tendo sido instalado, não houve a mínima possibilidade de se salvar o script em pdf. Além disso, no formato word todos os gráficos e tabelas acabavam ficando desconfigurados em relação ao seu tamanho original e, por causa disso, acabou por se escolher como formato final de visualização o html. Além disso, outra dificuldade foi a em encontrar funções ou formas de se fazer o negrito. itálico e sublinhado no próprio rmarkdown, vide que a página de help dele dentro do próprio RStudio ou mesmo no Cran não detinham tal informação (ou se detinham estavam muito bem escondidas pois o autor desse trabalho e outros cinco alunos foram incapazes de encontrá-la). Outro problema com o próprio Rmarkdown foi a incapacidade de se inserir logo no começo do desenvolvimento as funções install.packages para o pacote do Rmarkdown per se e do Bibliometrics, pois repetidas vezes erros eram dados e o salvamento (knit) era impossibilitado de ser feito. Dito tudo isso, o trabalho foi relativamente fácil de se fazer, garantindo uma confiança muito maior ao autor deste que se acostumou a procurar a ajuda de diversas funções na tentativa de entende-las melhor e aplicar em seus próprios projetos algumas ideas obtidas no decorrer da execução deste.
  
  
  
## Bibliografia 

Aria, M. & Cuccurullo, C. (2019). A brief introduction to bibliometrix (https://cran.r-project.org/web/packages/bibliometrix/vignettes/bibliometrix-vignette.html).

Arquivo de Referência do Pacote "rmarkdown" (https://cran.r-project.org/web/packages/rmarkdown/rmarkdown.pdf).

Arquivo de Referência do Pacote "bibliometrix" (https://cran.r-project.org/web/packages/bibliometrix/bibliometrix.pdf).

Aria, M. & Cuccurullo, C. (2017). bibliometrix: An R-tool for comprehensive science mapping analysis, Journal of Informetrics, 11(4), pp 959-975, Elsevier, DOI: 10.1016/j.joi.2017.08.007 (https://doi.org/10.1016/j.joi.2017.08.007).

Cuccurullo, C., Aria, M., & Sarto, F. (2016). Foundations and trends in performance management. A twenty-five years bibliometric analysis in business and public administration domains, Scientometrics, DOI: 10.1007/s11192-016-1948-8 (https://doi.org/10.1007/s11192-016-1948-8).

Cuccurullo, C., Aria, M., & Sarto, F. (2015). Twenty years of research on performance management in business and public administration domains. Presentation at the Correspondence Analysis and Related Methods conference (CARME 2015) in September 2015 (http://www.bibliometrix.org/documents/2015Carme_cuccurulloetal.pdf).

Sarto, F., Cuccurullo, C., & Aria, M. (2014). Exploring healthcare governance literature: systematic review and paths for future research. Mecosan (http://www.francoangeli.it/Riviste/Scheda_Rivista.aspx?IDarticolo=52780&lingua=en).

Cuccurullo, C., Aria, M., & Sarto, F. (2013). Twenty years of research on performance management in business and public administration domains. In Academy of Management Proceedings (Vol. 2013, No. 1, p. 14270). Academy of Management (https://doi.org/10.5465/AMBPP.2013.14270abstract).